【裁判字號】    98,消債抗,18
【裁判日期】    981118
【裁判案由】    清算程序
【裁判全文】
臺灣嘉義地方法院民事裁定            98年度消債抗字第18號
抗  告  人  美商花旗銀行股份有限公司
法定代理人  乙○○
代  理  人  甲○○
相  對  人  丙○○
代  理  人  國慶律師
上列抗告人因相對人聲請免責事件，對於中華民國97年12月16日
本院97年度消債聲字第10號裁定提起抗告，本院裁定如下：
    主  文
抗告駁回。
抗告程序費用新臺幣壹仟元由抗告人負擔。
    理  由
一、按法院為終止或終結清算程序之裁定確定後，除別有規定外
    ，應以裁定免除債務人之債務。又法院裁定開始清算程序後
    ，債務人有薪資、執行業務所得或其他固定收入，而普通債
    權人之分配總額低於債務人聲請清算前2 年間，可處分所得
    扣除自己及依法應受其扶養者所必要生活費用之數額者，法
    院應為不免責之裁定，但債務人證明經普通債權人全體同意
    者，不在此限。而債務人有下列各款情形之一者，法院應為
    不免責之裁定，但債務人證明經普通債權人全體同意者，不
    在此限：（一）於7 年內曾依破產法或本條例規定受免責；
    （二）隱匿、毀損應屬清算財團之財產，或為其他不利於債
    權人之處分；（三）捏造債務或承認不真實之債務；（四）
    因浪費、賭博或其他投機行為，致財產顯然減少或負擔過重
    之債務，而生開始清算之原因；（五）於清算聲請前1 年內
    ，已有清算之原因，而隱瞞其事實，使他人與之為交易致生
    損害；（六）明知已有清算原因之事實，非基於本人之義務
    ，而以特別利於債權人中之一人或數人為目的，提供擔保或
    消滅債務；（七）隱匿、毀棄、偽造或變造帳簿或其他會計
    文件之全部或一部，致其財產之狀況不真確；（八）故意於
    財產及收入狀況說明書為不實之記載，或有其他故意違反本
    條例所定義務之行為。消費者債務清理條例第132條、第133
    條及第134 條分別定有明文。準此，依消費者債務清理條例
    所規定之清算制度，實質上即為破產法上破產之特別程序，
    其目的在於使債權人獲得公平之受償，避免債務人遭受多數
    債權人個別對其強制執行，而無法重建經濟，以使債務人得
    有更生之機會，防止社會經濟發生混亂，故清算制度並非在
    使債務人恣意消費所造成之債務，轉嫁予債權人負擔，而是
    在調和債權人之公平受償權利與債務人經濟生活之更生前提
    下，審酌債務人有否最低清償能力或不免責之事由存在，據
    以決定是否為免責之裁定。
二、本件抗告意旨略以：（一）相對人於民國89年5月起至90 年
    4 月間止，先後以預借現金方式向中國信託商業銀行股份有
    限公司（下稱中國信託銀行）借得款項新台幣（下同）26萬
    3 千元，凡此種種，相對人均應說明其借款之正當事由，倘
    相對人無法合理說明用途，即屬有浪費致負擔過重而生開始
    清算原因之情事；（二）相對人所有信用卡之消費細項上，
    有關煌展銀樓之消費多不勝數，相對人自陳係因承攬工程而
    欠下債務及信用卡消費款無力償還，而以刷卡換現金之「不
    誠實行為」來償還卡債及其他債務，其以此方式不當維持信
    用狀況之以卡養卡行為，即屬投機行為，足認本件相對人有
    消費者債務清理條例第134條第4款之不免責事由存在，爰求
    為廢棄原裁定等語。
三、按消費者債務清理條例之制定，在使負債務之消費者得依本
    條例所定程序清理其債務，以調整其與債權人及其他利害關
    係人之權利義務關係，保障債權人之公平受償，以謀求消費
    者經濟生活之更生及社會經濟之健全發展，故除有上揭同條
    例第133條、第134條所定之情形外，法院得斟酌裁量認可免
    除債務人債務。經查：
（一）相對人依消費者債務清理條例規定聲請清算事件，前經本
      院裁定開始清算程序，同時終止清算程序確定在案，有本
      院97年度消債清字第22號卷證可稽。又相對人前曾為土木
      工程小包工，自聲請清算時起回溯2 年期間則無固定之工
      作，以打零工為生，且因年紀已大（34年3 月生，已滿64
      歲），工作時有時無，並不穩定，相對人亦無其他財產等
      情，業據相對人於前揭聲請清算程序陳明在案，並有相對
      人96年及97年稅務電子閘門財產所得調件明細表可佐，足
      認相對人非屬有薪資、執行業務所得或其他固定收入之人
      。是本件普通債權人雖未受任何分配，仍與消費者債務清
      理條例第133條前段規定應為不免責之裁定之要件不合。
（二）抗告人固指稱相對人以預借現金方式，自89年5 月起至90
      年4月間止，向中國信託銀行合計借貸26萬3千元，又無法
      合理說明其正當用途，即屬有浪費致負擔過重而生開始清
      算原因之情事云云。相對人對此則陳稱因承攬土木工程而
      欠下債務，遂以預借現金方式借款周轉發放工資等語，經
      查，相對人在89年5 月至90年4月將近1年期間，預借現金
      總額為26萬3千元，平均每月僅約2萬元，此為抗告人所不
      爭執；再由卷附中國信託銀行提出之客戶消費明細表觀之
      ，其中關於相對人清償情形之記載，相對人在此期間有多
      筆清償舊有借款之紀錄，例如：89年5 月《帳單繳款截止
      日89年6月8日》清償9千元、89年6月《帳單繳款截止日89
      年7月8日》清償1萬1千元、89年7 月《帳單繳款截止日89
      年8月8日》清償19萬元，89年11月《帳單繳款截止日89年
      12 月23日》清償101,099元等，其於上揭將近1 年期間內
      ，償還舊有借款金額尚大於新借款項，足認相對人該等借
      、還款項僅係一般資金周轉之理財行為，而抗告人僅著墨
      於相對人在該1 年內新增借款部分，逕指相對人因浪費而
      負擔過重之債務致生開始清算之原因，即有未洽。
（三）抗告人再指稱相對人之信用卡消費細項上，有關煌展銀樓
      之部分，相對人自陳係因承攬工程而欠下債務及信用卡消
      費款無力償還，而以刷卡換取現金方式來償還卡債及其他
      債務，此屬「不誠實」之投機行為等語；相對人就此辯稱
      購買金飾少部分是為了取得承攬工作機會而饋贈他人，多
      數是購買金飾後再賣回給銀樓，以換取周轉資金等語。經
      查，依上揭中國信託銀行提出之客戶消費明細表以觀，相
      對人有關購買金飾部分幾乎均在煌展銀樓刷卡消費，其消
      費情形或為連續數月每月均刷卡近1萬9千元者，或有1 個
      月內有數筆刷卡消費之情事者，核與相對人陳稱多數係購
      買金飾後再賣回給銀樓以換取周轉資金等語大致相符，堪
      予採信，足見相對人此舉與真正為購買金飾而刷卡消費之
      情形尚有不同；參以前述消費明細表上有關相對人清償情
      形之記載，相對人亦多有在當月份完全未消費或僅小額消
      費之情形下，主動清償前欠款項之情形（例如：88年9 月
      《帳單日期88年9月20日、繳款截止日同年10月8日》無新
      增消費款，但清償4萬8千元；88年11月《帳單日期88年11
      月2日，繳款截止日同年12月8日》無新增消費款，但清償
      25萬元；89年1月至5月均僅小額消費或完全無消費，但分
      別清償1萬元至2萬元不等；89年7月《帳單日期89年7月20
      日，繳款截止日同年8月8日》僅小額消費740 元，但清償
      19萬元等），由該等消費及清償明細綜合以觀，顯見相對
      人前揭在銀樓刷卡消費行為，應屬間接取得周轉資金之行
      為，並非真正消費行為，而相對人除該等銀樓刷卡消費款
      外，其他日常刷卡消費金額並非龐大，次數亦非頻繁，衡
      情皆屬維持日常生活所需之正常消費，實難認相對人之消
      費行為具奢侈、浪費之特性；另相對人因經營承攬生意需
      要，以預借現金或刷卡購買金飾後再賣回銀樓以換取得周
      轉資金之行為，目的在清償舊有債務或支應日常生活所需
      ，亦與貪圖奢靡享受之投機、奢侈或浪費之行為有所不同
      。
（四）綜上所述，相對人前揭以刷卡購買金飾後再賣回銀樓以換
      取周轉資金之行為，雖有可議，但其目的在取得經營周轉
      資金、清償舊有債務或支應日常生活所需，尚非屬因投機
      行為導致負擔過重之債務。從而，原審認相對人並無投機
      、奢侈、浪費之行為，亦查無其他消費者債務清理條例第
      133條前段或第134條各款所定之情事，而裁定相對人應予
      免責，並無違誤。抗告意旨仍執陳詞指摘原裁定不當，求
      予廢棄，為無理由。
四、據上論結，本件抗告為無理由，依消費者債務清理條例第15
    條，民事訴訟法第495 條之1第1項、第449條第1項、第95條
    、第78條，裁定如主文。
中    華    民    國    98    年    11    月    18    日
              民事第一庭  審判長法 官  林世芬
                                法 官  張鶴齡
                                法 官  周俞宏
本裁定不得再抗告。
上為正本係照原本作成
中    華    民    國    98    年    11    月    18    日
                            書  記  官  劉怡欣


司法院資訊處製作；財團法人民間司法改革基金會備份。
